臺灣屏東地方法院民事判決　　　　　　109年度潮簡字第607號
原　　　告　吳淑萩　

訴訟代理人　陳慧錚律師
被　　　告　陳依伶　
　　　　　　張澤賢　
上列當事人間分配表異議之訴等事件，本院於110年10月4日言詞
辯論終結，判決如下：
    主  文
本院108年度司執字第61301號強制執行事件，於109年8月13日所
製作之分配表，所載次序3債權原本金額超過新臺幣（下同）
21,820元、受分配之執行費超過21,820元部分；次序8債權原本
金額超過2,483,000元、本金及利息超過3,034,123元、分配金額
超過2,927,136元部分；次序9債權原本金額超過242,500元、本
金及利息超過284,954元、分配金額超過274,906元部分，均應自
該分配表剔除，不得列入分配。
原告其餘之訴駁回。
訴訟費用由原告負擔。
    事實及理由
壹、程序事項：
一、按債權人或債務人對於分配表所載各債權人之債權或分配金
    額有不同意者，應於分配日一日前，向執行法院提出書狀，
    聲明異議；異議未終結者，為異議之債權人或債務人，得向
    執行法院對為反對陳述之債權人或債務人提起分配表異議之
    訴；聲明異議人未於分配期日起十日內向執行法院為前二項
    起訴之證明者，視為撤回其異議之聲明，強制執行法第39條
    第1項、第41條第1項前段、第3項定有明文。查本院108年度
    司執字第61301號強制執行事件（下稱系爭執行事件），於
    109年8月13日製作分配表，並訂於同年9月11日實行分配，
    原告於同年9月3日具狀聲明異議，並於同年9月20日提起本
    件分配表異議之訴，暨提出起訴之證明，業經本院依職權調
    閱系爭執行事件卷宗核閱無誤，是原告提起本件分配表異議
    之訴，核無不合。
二、被告張澤賢經合法通知，未於言詞辯論期日到庭，經核並無
    民事訴訟法第386條各款所列情形之一，爰依原告聲請准予
    一造辯論而為判決。
貳、實體方面：
一、原告主張：
㈠、其對被告張澤賢有本票債權存在，而被告陳依伶於系爭執行
    事件，以被告張澤賢分別於108年3月5日、108年4月2日分別
    向其借款新台幣（下同）160萬元、100萬元，約定108年8月
    2日還款，被告張澤賢並於108年5月2日，將其所有坐落屏東
    縣○○鄉○○段000地號土地（下稱系爭土地），設定擔保
    債權總金額440萬元之最高限額抵押權（下稱系爭抵押權）
    予被告陳依伶，嗣被告張澤賢又於108年7月25日向被告陳依
    伶借款25萬元，約定2個月期限還款，然因被告張澤賢屆期
    未清償，故被告陳依伶主張其就系爭土地有本金260萬元及
    自108年8月3日起至按年利率18%計算之利息及本金25萬元及
    自108年8月3日起至按年利率18%計算之利息之債權存在，而
    向本院執行處就系爭執事件參與分配。
㈡、然就借款160萬元部分，被告陳依伶雖提出由被告張澤賢與
    訴外人吳秀珠所共同簽發之本票為證，然上開本票不足以證
    明被告間確有借貸契約存在。再者就借款100萬元部分，被
    告陳依伶所提出之借據，無法證明被告陳依伶確有交付100
    萬元借款之事實。又借款25萬部分，借據上僅有記載「陳小
    姐」，並非陳依伶，亦未記載收訖無訛字樣，自不足以證明
    被告陳依伶有交付之事實。縱被告陳依伶有交付借款25萬元
    ，然因借據有記載「限兩個月預扣1.5分利息」等字樣，此
    先扣之利息既未實際交付借用人張澤賢，自不成立金錢消費
    借貸關係，是被告陳依伶與被告張澤賢間該筆消費借貸本金
    金額應以242,500元為計算。綜上，被告陳依伶未有借款285
    萬元予被告張澤賢之事實，即系爭抵押權所擔保之債權為不
    存在。原告自得請求將被告陳依伶對被告張澤賢之債權應予
    剔除而不得列入分配。
㈢、退步言之，縱認本院於審酌後認被告間存有消費借貸關係，
    惟被告張澤賢將系爭土地設定系爭抵押權予被告陳依伶的日
    期為108年5月2日，然系爭抵押權所擔保之借款，其中160萬
    元及100萬元係分別發生於108年3月5日及同年4月2日，顯然
    係屬先有債權之存在，而於事後為之追加設定抵押權，難認
    上開兩筆借款與設系爭抵押權有何對價關係之存在，則系爭
    抵押權之設定行為應屬無償行為，且被告張澤賢除系爭土地
    外，已無其他財產可供執行，系爭抵押權之設定，有害於原
    告債權之實現，原告自得訴請撤銷系爭抵押權之債權、物權
    行為。準此，被告陳依伶對被告張澤賢之債權應予剔除而不
    得列入分配，爰依強制執行法第41條第1項前段規定及民法
    第244條第1、4項規定提起本訴等語。
㈣、並聲明：
⑴、先位聲明：
①、本院108年度司執字第61301號強制執行事件，於109年8月13
    日所製作之分配表，其中被告陳依伶於次序3受分配之執行
    費22,816元，於次序4受分配之拍賣抵押物裁定程序費用
    2,000元，於次序8受分配之第一順位抵押權292,5978元，於
    次序9受分配之第一順位抵押權275,068元，均應予剔除，不
    得列入分配。
②、訴訟費用由被告陳依伶負擔。
⑵、備位聲明：
①、被告陳依伶與被告張澤賢間，就屏東縣○○鄉○○段000地
    號土地，於108年5月2日由屏東縣潮州地政事務所以潮登字
    第035880號所登記之本金440萬元最高限額抵押權設定行為
    應予撤銷。
②、本院108年度司執字第61301號強制執行事件於109年8月13日
    所製作之分配表，就次序8、9被告陳依伶之優先債權部分，
    應改列為一般債權予以分配。
③、訴訟費用由被告共同負擔。
㈤、對被告抗辯之陳述：
⑴、原告所簽發之本票所擔保者，係包含賣方對買方所負之給付
    （賠償）義務在內，而原告與被告張澤賢間之買賣契約係因
    被告張澤賢違約而解除，故依契約，被告張澤賢應退還原告
    10萬元定金及賠償1倍之違約金合計20萬元，是該20萬元自
    在上開本票所擔保之範圍之內，則原告本於執行債權人之地
    位提起本件分配表異議之訴，自屬正當。
⑵、原告於109年2月7日曾與被告張澤賢及其配偶通話，被告張
    澤賢及其配偶於電話中即明確表示系爭土地雖有設定抵押權
    ，但只是請朋友做設定的動作，實際上並無任何借貸關係。
    嗣原告於109年2月10日再度與被告張澤賢及其配偶通話，被
    告張澤賢之配偶雖改稱有借貸80萬元，但仍稱係婆婆即吳秀
    珠向原告私下所借，則被告間是否確有借貸關係存在，已非
    無疑。至證人吳秀珠雖於另案證稱被告陳依伶有交付3筆借
    款，然依其證述：「與陳依伶是經由陳建中介紹認識，因為
    我買了系爭土地要蓋房子，要登記被告張澤賢，資金不足，
    所以才請陳建中介紹被告認識。108年4月我又付尾款100萬
    元，我就跟被告陳依伶借260萬元…。25萬元建築師費用也
    是我跟被告陳依伶借的。這三筆借款都是我跟被告陳依伶借
    的。因為系爭不動產登記在我兒子名下，我就跟被告陳依伶
    借錢。」等語，可知借貸關係應係存在於吳秀珠與被告陳依
    伶之間，則本件倘有借款，借貸關係亦非存在於被告陳依伶
    與被告張澤賢之間，系爭抵押權所擔保之借款債權，應不存
    在。
⑶、就該筆100萬元借款部分，被告陳依伶原稱該筆100萬元係交
    付予被告張澤賢等語，嗣於另案則陳述係以現金方式交給陳
    順和，陳順和再轉給張澤賢等語，然證人吳秀珠與陳建中於
    另案卻均證稱該100萬元係由被告陳依伶交給陳建中，再由
    陳建中在鳳山交給吳秀珠，後來再去陽信銀行匯給洪湘庭等
    語，就該筆100萬元究係交付何人，不僅被告陳依伶自己陳
    述前後不一，亦與證人吳秀珠、陳建中所述不符。又就交付
    100萬元當時被告陳依伶是否在場，證人吳秀珠與證人陳建
    中之說詞亦不同。況若如證人陳建中所述，當時被告張澤賢
    有在場，則何以張澤賢本人於109年2月7日前竟會不知有此
    一筆借款之存在？且被告陳依伶稱被告張澤賢係為給付購地
    尾款方向其借款，亦未見被告張澤賢提出匯款予地主之證明
    ，足見證人吳秀珠，陳建中所述顯有瑕疵，且有疑義，尚難
    遽為被告陳依伶確有付100萬元借款之證據。
⑷、就該筆160萬元借款部分，被告陳依伶原稱該筆160萬元係交
    付予被告張澤賢等語，嗣於另案則陳述係以現金方式交給陳
    順和，陳順和再轉給張澤賢等語，然證人吳秀珠與陳建中於
    另案卻均證稱該160萬元係由被告陳依伶交給陳建中，再由
    陳建中把錢還給陳順和之姪女等語，就該筆160萬元究係交
    付何人，不僅被告陳依伶自己陳述前後不一，亦與證人吳秀
    珠、陳建中所述不符。又就交付160萬元當時被告陳依伶是
    否在場，證人吳秀珠與證人陳建中之說詞亦不同。況若如證
    人陳建中所述，當時被告張澤賢有在場，則何以張澤賢本人
    於109年2月7日前竟會不知有此一筆借款之存在？且被告陳
    依伶稱被告張澤賢為清償前向金主所借款項方向其借款，然
    亦未見被告張澤賢有提出相關還款之證明，則證人吳秀珠、
    陳建中所述是否為真顯有可疑，亦難遽為被告陳依伶確有交
    付160萬元借款認定之依據。
⑸、復就該筆25萬元借款部分，被告陳依伶陳稱其中22萬元係以
    現金交付予被告張澤賢等語，然此顯與證人吳秀珠於另案證
    稱該22萬元係被告陳依伶交給陳順和等語不符，則被告陳依
    伶是否確有交付22萬元借款之事實，自非無疑。至被告陳依
    伶雖有匯款22,500元至吳秀珠之帳戶，但此僅能證明被告陳
    依伶有交付22,500元予吳秀珠，不能證明該筆款項係被告張
    澤賢向其所借，自非能僅以被告陳依伶有匯款予吳秀珠之事
    實，遽認被告陳依伶與張澤賢間有借貸關係存在。
二、被告部分：
㈠、被告陳依伶：
⑴、原告對被告張澤賢之本票債權業因原因關係消滅而不存在，
    因原告與被告張澤賢簽訂之買賣契約，上開本票係為擔保賣
    方就系爭抵押權之塗銷，並非擔保原告所繳納之價金及違約
    金，而原告與被告張澤賢已解除買賣契約，既然已解除契約
    ，被告張澤賢已不負塗銷被告陳依伶抵押權之義務，本票擔
    保之債權已不存在。
⑵、被告張澤賢於108年1月間向第三人洪湘庭購買上開土地欲建
    屋自住，惟因購地資金不足，且欲向銀行以土建融方式辦理
    貸款興建房屋，因而於108年1月間給付20萬元頭期款後，在
    向銀行申請貸款、核准貸款之前，遂尋求民間借貸，透過第
    三人即仲介人員陳順和介紹，於108年3月5日向陳順和之金
    主借得160萬元，約定借款期間為108年3月5日至5月4日，並
    簽立發票日108年3月5日之本票以資擔保。該名金主遂於108
    年3月5日或6日交付借款160萬元予被告張澤賢，被告張澤賢
    復於同月6日以匯款方式給付第2期買賣價金148萬元予洪湘
    庭。
⑶、被告張澤賢因無力給付尾款，於108年4月2日，僅得透過陳
    順和另向被告陳依伶借款100萬元，並約定利息為月利率1.5
    ％，預計向銀行申請土建融貸款撥款後，暫定於108年8月2
    日還款。被告陳依伶遂於同日自郵局提領現金200萬元，並
    將其中100萬元交付被告張澤賢，被告張澤賢因而書立借據
    、本票以為借貸之證明。而後，被告張澤賢於給付尾款後，
    上開土地即於108年4月10日登記予被告張澤賢名下。
⑷、嗣於108年5月初，被告張澤賢因上開向金主借款160萬元之
    108年5月4日清償期將屆，遂再向被告陳依伶借款160萬元，
    並約定利息為月利率1.5％以為清償上開借款。被告陳依伶
    同意，惟表示需於系爭土地設定系爭抵押權以擔保被告張澤
    賢對其之借貸債務，始願再行借貸。被告張澤賢應允後，被
    告間遂於108年5月2日辦理系爭抵押權登記，其並於翌日即
    108年5月3日交付借款，惟因被告張澤賢未給付前開第1筆借
    貸100萬元之1個月即108年4月3日至108年5月2日之15,000元
    利息，故其扣除該利息15,000元，以及總借款260萬元（計
    算式：108年4月2日借款100萬元＋108年5月3日160萬元=260
    萬元）預扣3個月利息117,000元後，自郵局提領145萬元及
    隨身現金18,000元，合計1,468,000元（計算式：160萬元
    -15,000元-117,000元＝1,468,000元）借予被告張澤賢，被
    告張澤賢並交付前揭發票日為108年3月5日之本票以為本次
    借款之擔保。
⑸、被告張澤賢於108年7月25日，以需要支付興建房屋建築設計
    圖等費用為由，另向被告陳依伶借款25萬元，並約定利息為
    月利率1.5％，且簽立本票以供擔保。其遂預扣2個月利息
    7,500元後，將剩餘款項242,500元，於108年7月26日，自郵
    局提領15萬元及隨身現金7萬元，合計交付22萬元予被告張
    澤賢，另22,500元匯入被告張澤賢所指定其母吳秀珠之中國
    信託商業銀行股份有限公司帳戶。
⑹、嗣因被告張澤賢因故無法順利向銀行申請辦理土建融貸款，
    被告張澤賢本欲出售前開土地，惟因積欠債務遭查封，以致
    無法出售土地還款予被告陳依伶，被告陳依伶不得已透過強
    制執行程序取償。
⑺、又系爭抵押權之設定日期為108年5月2日，原告斯時尚未對
    被告張澤賢取得本票債權，則如何能認被告間就系爭抵押權
    之設定係屬詐害原告債權之舉，益徵原告本件主張，洵屬無
    據等語。
⑻、並聲明：原告之訴駁回。訴訟費用由原告負擔。
㈡、被告張澤賢未於言詞辯論期日到庭，亦未提出書狀為任何聲
    明或陳述。
三、法院之判斷：
㈠、系爭土地為被告張澤賢所有，被告張澤賢於108年5月2日，
    將之設定系爭抵押權予被告陳依伶。嗣被告陳依伶於109年5
    月7日經本院以108年度司拍字第305號裁定准予拍賣上開土
    地，進而於109年5月9日聲請參與分配，經本院執行處以108
    司執字第61301號予以拍賣後，於109年8月13日製作分配表
    進行分配，被告陳依伶因有系爭抵押權，而得受分配金額，
    原告則僅受分配1,616元，不足額為202,000元等情。有本院
    民事執行處109年8月17日屏院進民執丙字第108司執61301號
    函、本院民事執行處於109年8月13日製作之強制執行金額分
    配表、分配結果彙總表暨債權人分配金額彙總表在卷可稽（
    見本院卷第9至12頁），並經調閱本院108年度司執字第6130
    1號清償票款強制執行事全卷查明俱無訛，復為到庭被告所
    不爭執，堪信上情屬實。
㈡、被告陳依伶雖抗辯原告是否有債權存在，而得據以提起本件
    分配表異議之訴，仍有疑義，然被告張澤賢雖主張原告的本
    票債權不存在，而提起訴訟，惟該案件尚未判決確定，此為
    二造所不爭執，則於確認本票債權不存在之訴訟，判決確定
    本票債權不存在前，應認原告的本票債權仍屬存在，其自得
    提起本件訴訟。
㈢、當事人主張有利於己之事實者，就其事實有舉證之責任。民
    事訴訟法第277條前段定有明文。原告主張：被告間就系爭
    抵押權所擔保之債權不存在，且被告間就系爭抵押權之設定
    核屬詐害原告之債權，是被告陳依伶所受分配之款項均應予
    剔除等語，然均為被告所否認，並以前詞置辯。承上說明，
    自應由原告就其主張負舉證責任。
㈣、關於被告張澤賢分別於108年3月5日、108年4月2日、108年7
    月25日向被告陳依伶借款新台幣（下同）160萬元、100萬元
    、25萬元之經過，業據被告二人於本院109年訴字第620號（
    下稱前案）供述明確，被告間確有借貸關係，業經前案判決
    確認，此有前案判決書在卷可稽（見本院卷第115至119頁）
    ，而原告於本院審理中，業已表示，前案之爭執點與本案相
    同，故關於前案中證人之證詞，本院得予以援用。另原告雖
    表示前案中，被告陳依伶所述關於借款交付的過程，與證人
    陳建中、吳秀珠之證詞不符，然查：
⑴、就100萬元之交付，被告陳依伶稱交付予被告張澤賢，雖與
    證人吳秀珠與陳建中稱係由被告陳依伶交給陳建中，再由陳
    建中交給吳秀珠不符，然證人陳建中雖一開始證稱：「100
    萬元現金部分，是被告陳依伶交給我，我在鳳山交給吳秀珠
     ，當場還有吳秀珠跟被告張澤賢，同時他們也寫了借據跟
    票據，但被告陳依伶不在現場，後來我們就一起到陽信銀行
    匯給洪湘庭。」（前案卷第282頁），嗣後改稱：「被告陳
    依伶交現金給你時，你有無給他收據？)答：沒有，他是拿
    給陳順和。（見前案卷第286頁）由上可知，被告陳依伶交
    付現金的地點均是在鳳山，當時有陳順和、陳建中在場，被
    告陳依伶將現金交付陳順和後，陳順和再轉交陳建中，陳順
    和並開立收據予被告陳依伶等情，證人陳建中，未詳述細節
    ，核與常情無訛，就此100萬元部分，後匯款予系爭土地之
    地主洪湘庭，亦有被告張澤賢之陽信銀行屏東分行存簿及匯
    款單可稽（見本院卷第142至143頁），足信證人所述為真正
    ，被告間確有此筆100萬元之借款。
⑵、就160萬元之借款部分，被告陳依伶於108年5月3日下午提款
    後，前往鳳山尚順公司交付陳順和現金148萬元8000元，其
    中143萬元，係清償被告張澤賢於108年3月向金主之借款160
    萬元，因當時有預扣利息，故被告張澤賢實際取得之金額為
    143萬元，故由陳建中於108年5月7日前往郵局將款項匯給陳
    順和姪女指定之帳戶即訴外人呂宥均於玉里泰昌郵局帳戶帳
    號0000000000000，此有中華郵政股份有限公司花蓮郵局110
    年8月30日花行字第112900312號函上開帳戶交易紀錄明細可
    稽，此核與證人陳建中於前案證稱：「由被告陳依伶把錢拿
    給我，再由我把錢代表還給陳順和的姪女」等語（見前案卷
    第71頁）之情節相符，足信被告間確有此筆借款。
⑶、就借款25萬部分，被告張澤賢於108年7月25日係透過陳順和
    以支付建築師費用25萬元為由向被告陳依伶借款，被告陳依
    伶交付22萬元予被告張澤賢，另22,500元匯入被告張澤賢指
    定之吳秀珠帳戶，此有被告陳依伶提出之提領記錄及匯款證
    明（見本院卷第47頁至48頁背面），至於被告張澤賢雖未將
    借款用於支付建築師費用，此為借款人對於金錢的用途，非
    被告陳依伶可以得知，是被告陳依伶既有交付款項，足信被
    告間有此筆借貸關係存在。
⑷、又被告陳依伶對於交付160萬元之借款時，有預扣利息117,0
    00元，則該筆借款之實際金額應僅為1483,000元。另該筆25
    萬元，有預扣利息7,500元，該筆借款之實際金額應僅為24
    萬2500元一節，並不爭執，此有被告陳依伶提出之答辯狀可
    稽（見本院卷第140頁背面），然被告陳依伶因此就系爭強
    制執行程序所得分配之金額雖會減少，即分配次序3之金額
    為21,820元、分配次序8為2,927,136元、分配次序9為274,
    906元，而非如原告所述，均應予剔除。
㈤、綜上所述，原告主張被告間就系爭抵押權所擔保之債權不存
    在，與本院斟酌上情後之說明未符，尚難憑採。是以原告請
    求將本件分配表，被告陳依伶於次序3、4、8、9受分配之金
    額，超過主文部分不存在，為有理由，應予准許，逾此範圍
    之請求，為無理由，應駁回之，爰判決如主文所示。
㈥、至原告另主張被告張澤賢所為設定系爭抵押權之行為係屬無
    償行為，有害於原告之債權，因而另依民法第244條第1、4
    項規定訴請撤銷系爭抵押權之債權、物權行為部分。因系爭
    抵押權設定日期為108年5月2日，而原告係於109年3月31日
    始對被告張澤賢、訴外人吳秀珠取得本票裁定，此有本院
    109年度司票字第169號裁定在卷可稽（見本院卷第36頁），
    是不論被告間本件所為是否屬於原告所稱之詐害行為，然系
    爭抵押權設定時，原告對被告張澤賢之債權尚未發生，自無
    何得行使撤銷權之理，故原告此部分主張，亦屬無據而應駁
    回之。又原告前揭主張既屬無據，則其另依強制執行法第41
    條第1項前段規定訴請本件分配表中所列分配予被告陳依伶
    次序8、9優先債權，應改列為一般債權予以分配，亦屬無據
    ，應併予駁回。
四、綜上所述，依原告主張及卷存證據，尚難認被告間就系爭抵
    押權所擔保債權有何不存在之情，原告自無從撤銷系爭抵押
    權之債權、物權行為。又本件分配表所載分配結果，因被告
    陳依伶有預扣利息，故關於被告陳依伶之債權金額及應分配
    之金額於超過主文部分，應予剔除，原告請求超過此部分，
    為無理由，應予駁回。
五、本件事證已臻明確，兩造其餘攻擊防禦方法之陳述，經審酌
    俱與本院前揭判斷無影響，毋庸一一論述。
六、本件訴訟費用額，因分配表予以調解後，原告並無受償任何
    之金額，是認本件訴訟費用應由原告負擔，併此說明。
 
中    華    民    國   110    年    10    月    25    日
                   潮州簡易庭     法  官  吳思怡
以上正本係照原本作成。
如不服本判決，應於送達後20日內，向本院提出上訴狀並表明上
訴理由，如於本判決宣示後送達前提起上訴者，應於判決送達後
20日內補提上訴理由書（須附繕本）。如委任律師提起上訴者，
應一併繳納上訴審裁判費。
中    華    民    國   110    年    10    月    25    日
 
                                  書記官  蔡進吉